【裁判字號】    89,訴,54
【裁判日期】    890623
【裁判案由】    確認買賣關係存在
【裁判全文】
臺灣花蓮地方法院民事判決  八十九年度訴字第五十四號
    原      告  乙○○
    訴訟代理人  廖學忠律師
    被      告  丙○○
                丁○○
                甲○○
    右三人共同
    訴訟代理人  黃健弘律師  住花蓮市○○路一二六號四樓之一
右當事人間請求確認買賣關係存在事件，本院判決如左：
    主    文
確認兩造間就坐落花蓮市○○段一０五地號土地（被告丙○○、丁○○各應有部分二
十四分之七、甲○○應有部分九分之一）之買賣關係存在。被告並應將所有權移轉登
記與原告。
訴訟費用被告丙○○負擔五分之二、丁○○負擔五分之二、甲○○負擔五分之一。
    事    實
甲、原告方面：如附件一。
乙、被告方面：如附件二。
    理    由
一、緣坐落花蓮市○○段一０五地號土地係被告等所有（丙○○及丁○○各持分二十
    四分之七，甲○○持分九分之一），兩造於民國（下同）八十八年十二月二十九
    日簽訂『土地、房屋不動產買賣契約書』，將被告等三人所有系爭土地應有部份
    出售與原告乙○○，言明土地增值稅由被告負擔。被告丙○○等錯誤估計增值稅
    ，以致賤賣土地而虧損甚大，所以通知撤銷錯誤之意思表示，並返回原告以交付
    之價金一百萬元，及另賠償原告十萬元。
    原告認為被告等不得以土地增值稅算錯而撤銷意思表示，所以買賣契約還有效存
    在，而請求確認並請求依約履行之。
二、按雙方意思表示一致時契約成立，而土地買賣契約如有稅捐上預計，均得於買賣
    契約訂約之前預估，而其預估之金額多半相差不多，所以系爭買賣契約在雙方就
    標的物及總價一致時，契約已經成立，而且增值稅是賣方於簽約前可以預估之事
    項，自不得以預估有誤而為撤銷出售之意思表示。所以買賣契約之效力不因增值
    稅之錯估而發生影響。
    至於雙方所爭執之價金與市價是否相當，是為買賣之動機，在動機並非表明為意
    思表示之內容時，動機之錯誤不會影響到意思表示之效力，所以市價高低並非影
    響契約效力之因素，而是雙方評估是否繼續履行契約之經濟上考量因素而已。
三、但系爭買賣契約第十條定有違約責任規定，其內容大意為：
    １買方（原告）違約或不交付價金，願將已付價金由賣方（被告）沒收。
    ２賣方（被告）違約或發生產權糾紛，應退還所收價金，並賠償同額之賠償金。
    ３如因一方違約致他方受損，違約者尚需另外賠償對方一切損失。
    ４並解除契約。
    所以，本件買賣契約之訂定，已經言明「附條件之解除權」以及「契約解除權之
    行使不影響損害賠償請求權」。買方（原告）違約下，如願將已付價金由賣方（
    被告）沒收，得解除契約；賣方（被告）違約下，如退還所收價金，並賠償同額
    之賠償金，亦得解除契約。
    違約之一方應不得主張契約之解除權，是為法規範之本旨。但在本案，雙方這樣
    的約定是意定解除權的一種，不受限於必無違約之一方使得主張契約之解除權，
    因而被告如認為經濟上因素無法為契約之履行，當得選擇退還價金並賠償同額之
    損失，而主張解除契約。
四、被告確實有通知原告，主張因增值稅預估之錯誤，而撤銷出售土地之意思表示，
    並同意退還價金一百萬元，另賠償十萬元。經核該錯誤意思表示之撤銷，於法有
    違，然而被告所主張之不願再為出售之真意確實明白表示，當有解除契約之意旨
    ，自當審酌該意定之附條件解除權是否成就，但被告違約下，雙方言明解除權之
    條件為被告退還價金並賠償同額之損失，而被告僅願意賠償十萬元之賠償額，堪
    見與解除權之條件不合，該意定之解除權自不足以發生效力。
    因而原告請求確認買賣契約存在，並請求履行應有理由。然而被告如於事實審言
    詞辯論終結前，處於自己違約之情形下，經由經濟上之評估，而行使附條件（退
    還價金並賠償同額之損失）之解除權，當影響買賣契約之效力自不待言。
五、據上論結，本件原告之訴為有理由，依民事訴訟法第七十八條、第八十五條第一
    項但書，判決如主文。
中      華      民      國    八十九    年      六      月    二十三    日
                                        臺灣花蓮地方法院民事庭
~B法      官  陳心弘
右正本証明與原本無異。
如對本判決不服，應於送達後廿日內，向本院提出上訴狀（應抄附繕本）。
~B法院書記官  陳萬山
中      華      民      國    八十九    年      六      月    三十      日


司法院資訊處製作；財團法人民間司法改革基金會備份。
